【裁判字號】    95,婚,126
【裁判日期】    950830
【裁判案由】    離婚
【裁判全文】
臺灣高雄地方法院民事判決               95年度婚字第126號
原      告  甲○○○
被      告  乙○○
訴訟代理人  吳忠諺律師
上列當事人間離婚等事件，經本院於民國95年7 月10日言詞辯論
終結，判決如下：
    主      文
原告之訴駁回
訴訟費用由原告負擔。
    事實及理由
一、原告起訴主張：兩造於民國（下同）70年1 月21日結婚，婚
    後育有洪乃貴、洪乃婷及洪于淞等3 名子女，均已成年，目
    前婚姻關係存續中。兩造結婚20年來，都是原告賺錢養家，
    購買鳳山及台中之房屋，被告均不幫忙貸款。被告父親過世
    時，要求被告分財產，否則將遭扣稅，但竟遭被告斥責「恐
    怖」，且曾遭被告毆打，兩造感情不睦已久，講話常一言不
    合，且7 、8 年未有性行為。被告常對子女說其跟男人上床
    ，要叫警察抓伊，兩造婚姻已無維繫之可能，綜上，爰依民
    法第l052條第l 項第3 款之規定主張被告有對原告不堪同居
    虐待之事實，請求判准兩造離婚（見卷第33頁）。
二、被告則以：原告主張被告患有幻想症、躁鬱症、多年未曾行
    房及毆打原告等事實，並未庭呈相關證據以實其說，查兩造
    結婚後，被告曾開設藥局、美容院、化學公司操作員及從事
    農耕種田之工作，而工作期間均每月給付原告約新台幣3 萬
    元之家庭生活費，直至近年因原告離家未歸，因被告母親長
    期臥病，需人全時照顧，且子女亦均能獨立，被告乃放下工
    作，全心照料母親，與母親二人相依為命節儉度日，是以被
    告確實已依其經濟能力及家事勞動分擔家庭生活費，原告主
    張被告於婚後二十年未給付家庭生活費且均由原告單獨負擔
    等云云並非屬實等語置辯，並聲明求為駁回原告之訴。
三、按夫妻之一方受他方不堪同居之虐待者，得向法院請求離婚
    ，民法第1052條第1 項第3 款定有明文；而所謂不堪同居之
    虐待，依最高法院34年台上字第3968號判例意旨所示，係指
    予以身體上或精神上不可忍受之痛苦，致不堪繼續同居者而
    言，另大法官會議釋字第372 號解釋亦揭示：「不堪同居之
    虐待，應就具體事件，衡量夫妻之一方受他方虐待所受侵害
    之嚴重性，斟酌當事人之教育程度、社會地位及其他情事，
    是否已危及婚姻關係之維繫以為斷。若受他方虐待已逾越夫
    妻通常所能忍受之程度而有侵害人格尊嚴與人身安全者，即
    不得謂非受不堪同居之虐待」，故而原告以遭受不堪同居之
    虐待為訴請離婚事由者，應以夫妻一方之行為，對他方之人
    格尊嚴及人身安全之侵害是否已逾通常可為忍受之程度為判
    斷，而此項判斷之準據，除以所呈現之客觀傷害事實外，亦
    應斟酌夫妻之一方對他方之誠摯基礎是否已動搖並危及婚姻
    關係之維繫，而夫妻之一方對他方施以暴力行為或誣指他方
    與人通姦，在一定之程度上即係對他方之人格尊嚴及人身安
    全為相當之侵犯，如有慣行性之毆打行為，或所為暴力行為
    逾越一般夫妻間爭執所可容忍之肢體侵犯程度，或任意誣指
    他方有不貞行為使之感受精神上之痛苦，均堪認係屬動搖夫
    妻間誠摯相待而危及婚姻關係維繫之行為，且已達不堪同居
    虐待之程度，受侵犯之一方即得據此訴請離婚。
    。經查：
  (一)查兩造婚姻關係存續中，長久以來，均由原告出外工作賺取
    家庭生活費用，被告照料子女生活起居，邇來又照顧中風之
    母親一節，業經證人即兩造之子洪于淞到庭證述：父親種過
    田，也在工廠做工，時間大約是念幼稚園的事情，之後父親
    就沒有工作都在家裡照顧我們兄弟姊妹等語（見47頁），並
    據證人即兩造之女洪乃婷到庭證述：爸爸從我國小四、五年
    級開始照顧我們生活起居，學校等事情，因為媽媽沒有在家
    照顧我們，迫使爸爸放棄工作留在家裡照顧我們等語在卷屬
    實（見卷第43頁），且兩造女兒洪乃貴亦到庭證稱自我國小
    1 、2 年級時都是由父親照顧我們姊妹，學校事情都是父親
    處理等語（見卷第46頁），上開證人為兩造子女，與兩造均
    無嫌隙，其證詞應無偏頗之虞，足堪可採，而婚姻生活中，
    子女平日生活起居之照顧，與家庭生活費賺取均係同等重要
    ，屬共營婚姻關係夫妻之共同職責，是以，尚難以被告未曾
    給付房屋貸款一點逕行其未盡夫妻之責，合先敘明。
  (二)原告主張被告有毆打及對其惡言相向之精神虐待事實，固經
    證人即被告兄長黃遵榮到庭證述：被告不工作賺錢，家計都
    是由原告一人扛起，兩造經常吵架等情，又證稱原告曾經說
    被告在十幾年前用鐵線綁住原告雙手，將原告吊起來打，全
    身都是傷，曾經有驗傷等語（見卷第56、57頁），然證人黃
    遵榮為原告胞兄，平日居於北部，上揭原告遭被告毆打一節
    均係聽聞原告所言，並非親眼目睹被告施暴，故其證詞之真
    實性即非無疑，尤甚者，原告於本院審理中雖曾指訴20幾年
    前遭被告毆打，雖有驗傷，但無法提出診斷書以實其說（見
    卷第21頁），何況兩造所生之子女洪乃貴、洪乃婷及洪于淞
    均僅到庭證述兩造時常因為金錢問題吵架等語（見卷第46、
    47頁），未證述被告曾有對原告施暴之行為，故原告未指訴
    遭被告毆打受有何傷害，以及上揭兩造子女均未證述被告曾
    有對原告施暴等情以觀，難認原告主張為可採。至於原告雖
    指訴公公過世時建議分家產時，竟遭被告回以「你很恐怖」
    云云，固為被告所否認，縱使此部分所言屬實，至多僅能證
    明兩造一言不合，進而衍生言語衝突，尚難憑此即遽認被告
    有對其施以精神及肢體上暴力之情形可言。
  (三)再者，原告指稱被告常常在子女面前說原告與其他男人做一
    些見不得的事，並要叫警察去抓伊，讓伊沒有好下場云云一
    節（見卷第47頁），惟查，兩造子女洪乃貴到庭僅證述兩造
    經常吵架已久等情（4 月17日筆錄，見卷第46頁），而證人
    洪于淞第一次到庭證述亦僅證稱：父母親在我印象當中感情
    不好，有時候會吵架，都是為了小事，口氣比較大聲，伊印
    象當中沒有什麼不好聽的話等情（4 月17日，見卷第47頁）
    ，然經原告再次請求訊問證人洪于淞，其竟翻異前詞改稱：
    在94年10月份，父親在鳳山住處跟我說母親在外面亂來，叫
    我不要去理會母親等語（見5 月29日筆錄，見卷第57頁），
    且證人洪乃貴亦改稱：父親跟我講過不要認這個媽媽，在我
    有記憶以來父親常罵母親，而且罵的很難聽等語（5 月29
    日，見卷第58頁），然證人為兩造之子女，均為兩造至親，
    對兩造間相處互動，竟作前後迥異之陳述，其再次應原告請
    求所為之證述，其真實性即非無疑，堪認二名子女於第一次
    （即95年4 月17日）於本院審理時所為之證述，應較可採信
    ，原告此部分主張難認有據。
  (四)尤要者，雖原告辯稱其來去鳳山與嘉義等地居住一節，證人
    黃遵榮尚且證述兩造分居已達十幾年之久，並參酌證人即兩
    造之女兒洪乃婷證述：原告平日未住在家裡，我們一直希望
    母親回來等語以觀，足見兩造分居已達十年之久應堪認定，
    按兩造平日係各自生活。因婚姻乃一男一女之兩性結合，以
    組織家庭，共同生活為目的，自應以誠摯情感為基礎，而夫
    妻間久未曾同居共營婚姻生活，其思想、感情與生活習性即
    已有相當差異，裂痕滋生，本件兩造分居已達十幾年之久，
    平日甚少聯繫，一見面即一言不合而起口角爭執，是屬當然
    ，兩造婚姻裂痕之滋生，係因個性互異，以及想法分歧，復
    因久未共同居住於屋簷下，致使兩造婚姻誠摯情感已然動搖
    ，但非因被告以告以子女原告所為不是所致，何況所謂以遭
    受不堪同居之虐待為訴請離婚事由者，應以夫妻一方之行為
    ，對他方之人格尊嚴之侵害是否已逾通常可為忍受之程度為
    判斷，亦即如任意「誣指」他方有不貞行為使之感受精神上
    之痛苦，均堪認係屬動搖夫妻間誠摯情感，參酌證人洪乃婷
    於本院審理時證述原告自其小時候起都在風化場所工作，蓋
    因其曾代收原告法院開庭通知因而得知等語以觀（見卷第47
    頁），縱然原告所指述被告曾告訴子女其與男人亂來一節為
    真，亦難認有達到誣指之程度而使原告感受精神上痛苦甚明
    。至於原告主張兩造間已7 、8 年未發生性關係而認受被告
    精神上虐待，然此為兩造分居事實所使然，非逕以認為被告
    有何虐待之行為可言。
  (五)綜上所述，兩造分居已達十幾年之久，平日各自生活，尚難
    憑被告上揭所為，諸如被告未給付房貸，或口出不敬之語，
    而認已逾越一般夫妻間爭執所可容忍之肢體及精神侵犯程度
    ，而危及婚姻關係之維繫，難認已達致原告受有不堪同居虐
    待之程度，從而原告以受他方不堪同居之虐待為由，訴請離
    婚，即無理由，應予駁回。
四、據上論結，本件原告之訴為無理由，依民事訴訟法第78條，
    判決如主文。
中    華    民    國    95    年    8     月    30    日
                  家事法庭法  官  郭慧珊
正本係照原本作成。
如不服本判決，應於送達後20日內，向本院提出上訴狀。
中    華    民    國    95    年    8      月    30    日
                          書記官  張琇晴


司法院資訊處製作；財團法人民間司法改革基金會備份。
